臺灣高等法院臺中分院刑事判決　　　　100年度上易字第601號
上　訴　人
即　被　告　鄧郁錩
選任辯護人　陳浩華律師
上列上訴人因詐欺案件，不服臺灣臺中地方法院100年度易字第
439號中華民國100年4月1日第一審判決（起訴案號：臺灣臺中
地方法院檢察署99年度偵字第21059號），提起上訴，本院判決
如下：
    主  文
原判決撤銷。
鄧郁錩無罪。
    理  由
一、公訴意旨略以：上訴人即被告鄧郁錩明知金融帳戶之使用乃
    個人理財之行為工具，且可預見一般人取得他人金融帳戶使
    用，常與財產犯罪密切相關，但仍以他人若持以犯罪亦無違
    背其本意之幫助犯意，於民國99年7月24日20時30分許，在
    臺中市○○○路金錢豹酒店旁之「7- 11便利超商」，將其
    合作金庫商業銀行昌平分行（下稱合庫昌平分行）
    0000000000000號帳戶之存摺影本、金融卡及密碼，交付自
    稱「阿正」之成年男子。「阿正」所屬之詐騙集團不詳成年
    人，即基於意圖為自己不法所有之犯意，於同日19時28 分
    許，撥打電話予葉人瑞，佯稱其先前在購物網站購物，因電
    腦系統產生錯誤，必須依指示至ATM操作，始能避免重複扣
    款云云，葉人瑞陷於錯誤，乃於同日20時37分許、20時44分
    許及21時22分許，接續以自動櫃員機自其金融帳戶轉帳之方
    式，三次匯入存款各新臺幣（下同）2萬9995元，共計8 萬
    9985元至上訴人上開帳戶內，認上訴人涉犯刑法第30條第1
    項、第339條第1項之幫助詐欺犯嫌云云。
二、公訴人認定上訴人上開犯嫌，係以被害人葉人瑞之指述、被
    害人提出之自動櫃員機交易明細表影本3紙及上訴人合庫昌
    平分行之開戶資料、資金往來明細各一份為證；並以金融存
    款帳戶，事關存戶個人財產權益之保障，一般人均有妥為保
    管防阻他人任意使用之認識，縱使特殊情況偶有交付他人使
    用之必要，亦必然深入瞭解後再供以使用，方符常情。上訴
    人貿然將其所有存摺、金融卡、密碼交付他人，實與常情有
    違。上訴人自承先前任職日本料理店3年，另在水果行工作5
    年，其具有相當充足之社會經驗。復以上訴人先前求職之經
    驗並無在公司以外之處面試，或有公司要求提供金融卡及密
    碼等情，益見上訴人知悉求職與提供金融卡及密碼間，實無
    必要之關聯。縱或有要求提供帳戶之情事，僅提供帳號即可
    作為員工薪資轉帳之用，並無要求員工將其個人存摺、金融
    卡及密碼交予公司保管。且一般公司行號應徵人員，亦不可
    能僅以電話聯絡，在未經面試詳談確認之情形下，即要求應
    徵者交付關乎個人金融信用及資產至為重要之帳戶資料或身
    分證件等物，是上訴人上開行為均與求職之常情相悖。再該
    等銀行帳戶之專有物品若落入不明人士手中，極易被利用為
    與財產有關之犯罪工具，此為吾人依一般生活認知所易於體
    察之常識；邇來，利用融資廣告、行動電話簡訊及應徵司機
    等名義詐欺取財之犯罪類型層出不窮。該等犯罪，多數均為
    避免身分曝光而利用人頭帳戶作為出入帳戶，經媒體廣為披
    載，上訴人應知之甚詳，仍將其存摺影本、金融卡及密碼交
    付詐騙集團之阿正，該集團果然持以為犯詐欺罪出入帳戶，
    其顯有幫助詐欺罪之不確定故意云云，為其論據。
二、原審法院則以：    。
(一)、上訴人被訴犯罪事實，業據被害人葉人瑞於警詢中指述綦詳
    ，復有華南商業銀行自動櫃員機交易明細表、受理刑事案件
    報案三聯單、受理各類案件紀錄表、受理詐騙帳戶通報警示
    簡便格式表、反詐騙諮詢專線紀錄表、金融機構聯防機制通
    報單、被告前揭合作金庫昌平分行帳戶開戶基本資料、交易
    明細表、存摺封面及內頁往來明細可稽，被害人遭詐欺集團
    成員詐騙，陷於錯誤匯款至上訴人帳戶之事實，可以認定。
(二)、上訴人於警詢、偵查中及原審法院審理時所為供述，對於究
    竟是哪一天（星期幾）晚上前去應徵？過程中曾與誰接洽（
    「劉經理」與「阿正」抑僅有「阿正」）？係當晚「劉經理
    」來電才告知渠密碼？抑當晚「阿正」來電才告知密碼？或
    當場告知「阿正」密碼？7月24日交付金融卡時有無告知「
    阿正」要跟他一起去測試？「阿正」有無推辭？被告係7月
    25日就知悉上開帳戶出問題？還是7月26日刷卡始知悉上開
    帳戶出問題等情節，前後供述不一，互有矛盾，依此，上訴
    人是否果真係為應徵工作才交付上開金融卡（含密碼）等物
    ，顯有可疑。
(三)、依照常理，應徵任何工作，均不須要提供銀行帳戶之金融卡
    及密碼，始符常態，縱欲將薪資以轉帳方式為之，亦僅會要
    求應徵者提供金融帳戶之帳號或影印存摺之封面提出即可，
    且應徵者自然會注意其本身帳戶是否能正常使用，以供匯入
    薪資，斷無公司須為應徵者擔心帳戶能否正常使用，而須事
    先幫應徵者加以測試帳戶之理。更何況上訴人對於所應徵之
    公司名稱、地址、自稱阿正之男子均無所悉，無從提供正確
    資料供追查，被告所述上開「應徵工作」之經過，顯不符一
    般應徵工作之常態，其所述係應徵工作而交付金融卡等物是
    否真實，實啟人疑竇。況縱認上訴人係因應徵工作而交付金
    融卡等物屬實，上訴人對上開偏離一般社會常情之應徵情形
    ，主觀上亦應有所質疑，佐以上訴人於原審供述：「（你當
    時不覺得對方的說詞很可疑？）是有點疑問，但是當時我已
    經找工作2個多月了，我就沒有想那麼多」、「（之前應徵
    工作，對方會要求你要提供存摺、提款卡、密碼給對方嗎？
    ）沒有」、「（你把你的存摺、提款卡、密碼交給對方，你
    有辦法可以控管對方如何使用？）我想說我存摺內沒有錢，
    他也不會領到我的錢」、「（如果你存摺內有幾百萬，你會
    不會把存摺、提款卡、密碼交給對方？）不會」等語（見原
    審卷第11頁），復參以上訴人交付金融卡給阿正時，猶想跟
    著一起去測試乙情，難謂上訴人當時心中無絲毫懷疑之處，
    是縱令對方確係以應徵工作之需向被告索取金融卡等物，然
    仍無解於上訴人主觀認知上已對索取之動機產生合理懷疑之
    可能性。是上訴人辯稱：沒有想太多，無幫助犯罪之意思云
    云，乃卸責之詞，顯不足採。
(四)、復按刑法上之故意，分直接故意（確定故意）與間接故意（
    不確定故意），「行為人對於構成犯罪之事實，明知並有意
    使其發生者」為直接故意；又「行為人對於構成犯罪之事實
    ，預見其發生而其發生並不違背其本意者」為間接故意；按
    今日一般人至郵局或銀行開設帳戶並非難事，如非供犯罪之
    非法使用，衡情，自無置自己名義帳戶不用，而取得他人帳
    戶使用之必要。且近年來詐欺取財之犯罪類型層出不窮，該
    等犯罪，多數均係利用他人帳戶作為詐欺所得財物之出入帳
    戶，業經媒體廣為披載，是依一般人通常之知識、智能及經
    驗，均已知向陌生人購買、承租或其他方法取得帳戶者，多
    係欲藉該帳戶取得不法犯罪所得，且隱匿帳戶內資金之實際
    取得人之身分，以逃避追查，而上訴人係成年且有社會歷練
    及智識之人，對此亦應知之甚詳，自難諉稱不知，故上訴人
    雖然對於收受金融卡之人實際施詐之手段、內情並不瞭解，
    但其主觀上顯具有縱使該人於取得該帳戶之金融卡（含密碼
    ）後，持以作為詐欺取財供被害人匯款使用，亦不違背其本
    意之不確定故意至明。惟上訴人僅係單純提供上開帳戶之金
    融卡（含密碼），並未參與訛騙被害人之詐欺取財構成要件
    行為，主觀上應僅係基於幫助該犯罪者之意思而為，亦可認
    定。
三、上訴人對於因應徵求職，交付存摺影本、金融卡及密碼予阿
    正及被害人葉人瑞遭騙匯款至其帳戶之事實，坦承不諱，但
    否認有上開幫助詐欺犯行，辯稱：伊當時與徐子爵一起應徵
    載送傳播小姐司機工作，對方稱薪水要轉帳進伊帳戶，要先
    測試伊存摺往來是否正常，因此才與徐子爵一起將該存摺影
    本、金融卡（含密碼）交付給自稱阿正之人，伊那時急著找
    工作，沒有想太多，無幫助犯罪之意思，伊是被騙的等語。
四、按被告未經審判證明有罪確定前，推定其為無罪。犯罪事實
    應依證據認定之，無證據不得認定其犯罪事實，刑事訴訟法
    第154條第1、2項定有明文。認定犯罪事實須依證據，是否
    可信更須參酌各方面之情形，尤不能以推測理想之詞，以為
    科刑判決之基礎(最高法院20年上字第958號判例參照)。98
    年12月10日施行之公民與政治權利國際公約及經濟社會文化
    權利國際公約施行法第2條規定，兩公約所揭示保障人權之
    規定，具有國內法律之效力。同法第3條規定，適用兩公約
    規定，應參照其立法意旨及兩公約人權事務委員會之解釋。
    因此聯合國公民與政治權利國際公約(下稱公約)及人權事務
    委員會對於申訴來文(communication)所為之意見(公約用字
    為「意見(view)」，但一般論述稱為「決定(decision) 」
    ）應予適用。公約第14條第2項規定：「受刑事控告之人，
    未經依法確定有罪以前，應假定其無罪(Everyone charged
    with a criminal offence shall have the right to be
    presumed innocent until proved guilty according
    law.)。」人權事務委員會在Sobhraj v. Nebal,N0.
    1870/2009一案中表示：「刑事法院只有在被告被訴犯罪，
    無合理懷疑的情況下，才可判定其有罪。消除合理懷疑的責
    任，由檢察官負擔。在本案，地方法院及上訴法院將舉證責
    任轉換予具狀人，違反公約第14條第2項(a criminal court
    may convict a person only when there is no
    reasonable doubt of his or her guilt, and it is for
    the prosecution to dispel any such doubt.In the
    present caes, both the District Court and the Appeal
    Court had shifted the burden of proof to the
    detriment of the author,thereby violating article
    14,paragraph 2, of Covanent.)。」
五、本件檢察官提出證明上訴人犯罪之證據，為被害人葉人瑞之
    指述及被害人提出之自動櫃員機交易明細表影本3紙、合作
    金庫昌平分行函附之開戶資料、資金往來明細各一份(上訴
    人、選任辯護人、檢察官均同意作為證據，均有證據能力)
    ，但上開證據僅能證明被害人遭詐騙轉帳至上訴人合庫帳戶
    之事實，並不足以證明上訴人有幫助詐欺之犯意。原審另以
    受理刑事案件報案三聯單、受理各類案件紀錄表、受理詐騙
    帳戶通報警示簡便格式表、反詐騙諮詢專線紀錄表、金融機
    構聯防機制通報單作為上訴人犯罪之證據，但此亦僅能證明
    被害人遭騙報案之事實，無從證明上訴人有幫助詐欺之犯意
    。且證人徐子爵在本院證稱：於99年7月24日20時30分與上
    訴人一起找工作面試應徵司機，公司要求交付駕照、存摺影
    本、提款卡及密碼。因為工作找很久，好不容易找到這份工
    作，沒有想那麼多等語(見本院100年6月2日審判筆錄)。而
    徐子爵此次應徵司機交付阿正之卓蘭郵局金融卡、密碼，被
    詐欺集團成員作為詐騙蔡景雯、陳聖文、萬儀等人之轉帳帳
    戶，台灣高雄地方法院檢察署檢察官認定徐子爵遭騙交付其
    提款卡、密碼予阿正，而為被害人等情，亦有該署100年度
    偵緝字第169、170號聲請簡易判決處刑書可憑。上訴人係受
    徐子爵之邀同時同地應徵司機，並應阿正要求同時交付提款
    卡、密碼等資料，檢察官認徐子爵為被害人，實難認受徐子
    爵之邀一起應徵，同時交付提款卡、密碼之上訴人有幫助詐
    欺之犯意。
六、上訴人係應徵司機面試後，經告以每日轉帳報酬至其帳戶，
    並要求交付提款卡、密碼以供測試，上訴人即依要求提供。
    按人之智識程度不同，有聰穎審慎，凡事小心應對者；有資
    質平庸，不知人心險惡、社會百態者。聰穎審慎者，遇事能
    事先防範，以求不被利用；資質平庸者，則易輕信他人，已
    受騙亦不知其情。如近來假冒檢察官查案，要求交出帳戶內
    之存款保管詐騙事，迭經報紙、電視宣導，但仍有大量之人
    遭以此手法詐騙，足認不能以媒體曾宣導歹徒以人頭帳戶詐
    財，即認上訴人知悉有此手法詐財。又人之知識程度、愚痴
    不同，並無確切證據證明上訴人有幫助詐欺犯意，不能以一
    般人之生活認知體察之常識、一般人通常之知識、智能及經
    驗，據以推論上訴人有幫助詐欺之犯意之證據。審酌上開證
    據資料，上訴人是否有幫助詐欺之犯意，仍有合理懷疑。依
    公約第14條第2項規定及人權事務委員會之上開意見，應由
    檢察官負擔消除合理懷疑之責任，本案上訴人被訴幫助詐欺
    犯嫌，檢察官並未舉證消除合理懷疑，應認上訴人犯罪不能
    證明。上訴人上訴否認犯罪，指摘原審判決認事不當，其上
    訴為有理由，應由本院將原審判決撤銷，並為無罪之諭知。
據上論結，應依刑事訴訟法第369條第1項前段、第364條、第301
條第1項，判決如主文。
本案經檢察官卓春蓮到庭執行職務。
中    華    民    國  100    年    6    月    16    日
            刑事第五庭    審判長法  官  趙  春  碧
                                法  官  林  宜  民
                                法  官  卓  進  仕
上列正本證明與原本無異。
不得上訴。
                                書記官  陳  文  琴
中    華    民    國  100    年    6    月    16    日